【裁判字號】    89,易,604
【裁判日期】    890829
【裁判案由】    業務侵占
【裁判全文】
臺灣高雄地方法院刑事判決                          八十九年度易字第六○四號
    公  訴  人  臺灣高雄地方法院檢察署檢察官
    被      告  丙○○
                庚  ○
    右  一  人
    選任辯護人  陳俊偉律師
右列被告因業務侵占案件，經檢察官提起公訴（八十八年度偵續字第二二三號），本
院判決如左：
    主  文
庚○共同意圖為自己不法之所有，而侵占自己持有他人之物，處有期徒刑壹年陸月。
丙○○公訴不受理。
    事  實
一、丙○○與庚○為夫妻關係，丙○○（已於民國八十八年十二月二十八日死亡）先
    於民國六十八年十一月九日與張區政、乙○○簽訂合夥契約書，而互約出資，共
    同經營合夥事業「鴻記餃子王」，及購買高雄市○○區○○路三十五號之房屋與
    土地承租權，並約定由丙○○擔任合夥之業務執行人。三人間之出資比例在鴻記
    餃子王部分為丙○○新台幣（下同）五萬元、張區政三萬元、乙○○二萬元；另
    在購買房屋及土地承租權部分，則由丙○○出資八萬元、張區政五萬元、乙○○
    三萬元。另為便於承租土地，由丙○○具名為承租人，向財政部國有財產局承租
    鴻記餃子王房屋座落之上開土地。丙○○每年定期均會按照十六分之八、十六分
    之五、十六分之三比例，將盈餘扣除土地租金、房屋修繕費用、房屋稅等合夥事
    業支出之費用，分配予張區政及乙○○。嗣因張區政於七十七年間死亡，而由己○○出面邀同丙○○、乙○○，按前開合夥契約書所載內容，再於七十八年一月
    五日重行簽訂合夥契約書，並辦理公證手續。嗣「鴻記餃子王」已於七十九年間
    停止營業，並將店面出租予壬○○，該合夥事業之營利目的已因不能完成而解散
    ，丙○○並已為己○○及乙○○默示同意選任其為清算人，詎被告丙○○及庚○
    二人明知設於高雄市○○區○○路三十五號之「鴻記餃子王」係與己○○、乙○○之合夥財產，並於八十六年七月間，將「鴻記餃子王」之房屋及土地承租權以
    六百六十萬元讓渡予湯麗萍、壬○○二人，本應按出資比例，將屬於合夥全體公
    同共有之移轉價金六百六十萬元依前開出資比例，分配予合夥人，庚○亦明知上
    情，渠等二人竟基於共同侵占之犯意聯絡，並意圖為自己不法之所有，另於八十
    六年七月八日簽訂土地承租權讓渡合約書，由丙○○與壬○○以湯麗萍名義，庚○擔任連帶保證人，契約內容第一項虛載：「讓渡金額為新台幣參佰萬元整」，
    藉以掩飾實際售價，而以此方式，將所持有實際售價逾三百萬元部分即三百六十
    萬元，變易持有為不法所有之意思，予以侵占入己。嗣經己○○向買主查詢，始
    獲知上情。
二、案經己○○、乙○○訴請臺灣高雄地方法院檢察署檢察官偵查起訴。
    理  由
甲：有罪部分：
一、右揭事實，訊據被告庚○固坦承前開鴻記餃子王係被告丙○○所經營，並於八十
    六年間以六百六十萬元之售價，將鴻記餃子王之土地承租權處分予證人壬○○及
    湯麗萍，但矢口否認有任何業務侵占犯行，辯稱：鴻記餃子王係其夫即被告丙○○所獨資經營，並無與告訴人合夥，而前開土地承租權係被告丙○○處分予壬○○及湯麗萍，伊完全不知情，另因處分土地承租權雖以六百六十萬元成交，但其
    中扣除湯麗萍投資之設備費用一百六十萬元及丙○○支出房屋之整修費用二百萬
    元，故向告訴人表示處分土地承租權之價金為三百萬元云云。惟查：
（一）被告丙○○及庚○係夫妻關係，被告丙○○先於民國六十八年十一月九日與告
      訴人己○○之父張區政及告訴人乙○○簽立合夥契約書，經營「鴻記餃子王」
      ，並由被告丙○○擔任執行業務之合夥人。三人間之出資比例在鴻記餃子館營
      業部分為被告丙○○新台幣（下同）五萬元、張區政三萬元、乙○○二萬元；
      另在購買房屋部分，被告丙○○係出資八萬元、張區政係五萬元、乙○○為三
      萬元。另由被告丙○○具名為承租人，向財政部國有財產局承租鴻記餃子王房
      屋所在之高雄市○○區○○路三十五號之土地。被告丙○○、庚○二人每年均
      會按照十六分之八、十六分之五、十六分之三比例，將盈餘扣除土地租金、房
      屋修繕費用、房屋稅等合夥事業支出之費用，再依出資比例分配了合夥人。嗣
      因張區政於七十七年間死亡，並由告訴人己○○出面邀同被告丙○○、告訴人
      乙○○按六十八年十一月九日三方所簽立之合夥契約書，於七十八年一月五日
      重行訂立合夥契約書，並辦理公證手續。而上開鴻記餃子王係由告訴人己○○
      、乙○○合意選任被告丙○○，擔任合夥事業之業務執行人。被告丙○○於八
      十六年七月八日將合夥經營之鴻記餃子王之土地承租權以六百六十萬元讓渡予
      證人湯麗萍、壬○○二人之事實，業經被告陳明在卷，且有告訴人己○○、乙○○之指訴，證人壬○○、湯麗萍、莊富安之證述，合夥契約書、臺灣高雄地
      方法院公證處出具之認證書、八十一年度財政部國有財產局自行收納款項統一
      收據契約書、八十二年收支查閱收據、存證信函影本各一紙足資佐憑，故上開
      事實堪予認定。
（二）至於本件合夥契約之性質，據告訴人乙○○陳稱：當時是大家先約定好才出錢
      經營餃子王等語（見本院八十九年四月二十六日訊問筆錄），且依前述被告丙○○與張區政、告訴人乙○○及己○○所訂立之合夥契約書所載，其內容咸為
      三方共同出資開設鴻記餃子王，另共同出資購買高雄市○○區○○路三十五號
      之房屋及土地承租權（契約書僅載購買房屋），供作營業之用，而鴻記餃子王
      每年營業盈虧及房屋價（應為增之誤）值或減值，俱按出資額多寡分擔之文字
      意旨，及案外人高秀峰致函予張區政之子即證人丁○○之信函，內容略為八十
      年七月至十三月繳納土地租金共三萬二千六百七十元之支出，另將租給陳姓青
      年十二月分之租金所得為三萬六千元，扣除差額後應餘三千三百三十元之意旨
      所載，佐以八十二年度房屋稅繳款書、八十二年四至五月、八十三年十二月分
      及八十四年一月分收支及分配明細紀錄判斷（見偵查卷八十八年度偵續字第二
      二三號第三十三頁、第三十四頁），簽訂合夥契約書之主體應為三人、且係共
      同出資開設鴻記餃子王，及購買上開房屋與土地承租權、每年盈虧皆按三人之
      出資比例分配等書據觀之，足證簽訂上開契約時係三方互約出資，以經營共同
      之事業，並非告訴人對被告丙○○所經營之事業出資，故應與隱名合夥之情形
      有別。至於上開土地承租事宜，雖由被告丙○○具名與財政部國有財產局所訂
      立，此有國有基地租賃契約一份在卷足憑，惟此僅係合夥人中由被告丙○○為
      業務執行之代表人，對外所為之法律關係，尚未足以此遽認為其即隱名合夥之
      出名營業人。故上開高雄市○○區○○路二十五號之房屋及土地承租權，應屬
      合夥財產，係告訴人與被告丙○○全體之公同共有物之情，灼然甚明。另證人
      即曾任鴻記餃子王員工之辛○○及甲○○雖證陳：鴻記餃子王係被告丙○○經
      營，伊之薪水係向被告丙○○領取，且未曾聽過有合夥一事等語（見本院八十
      九年四月二十六日訊問筆錄），惟證人為員工身分，若未經他人告知，亦難知
      悉被告與告訴人間有合夥關係存在，是二人證詞尚不足憑為本件係隱名合夥契
      約之論據。
（三）被告庚○於本院審理中自陳：伊知道被告丙○○有跟人合夥，但是誰伊不清楚
      ，而八十六年七月八日將承租權讓渡予湯麗萍時，是在伊住處談及此事，所以
      伊知道在談論讓渡之事等語（見本院八十九年二月二十三日訊問筆錄），觀諸
      證人即原合夥人張區政之子丁○○及戊○○所證述：伊知道房子（包括合夥財
      產中之土地承租權意）被賣掉之後，伊打電話給庚○，庚○才寄合約來，後來
      伊打電話給湯麗萍，湯女表示是被庚○所逼才簽立這一份三百萬元之承租轉讓
      合約書。伊先後二次去找被告庚○時，許女表示應以三百萬元按出資比例分配
      ，並須將合夥契約之原本交還，但伊則說如查出房子售價不只三百萬元許女須
      負責後，因許女不肯而作罷等語（見本院八十九年四月二十六日訊問筆錄），
      再就卷附之土地承租讓渡合約書上，被告庚○尚列名為甲方即被告丙○○保證
      人之記載為斷，足知被告庚○對於處分土地承租權一事知之甚稔，故被告庚○
      所辯對處分合夥財產中土地承租權一事並不知情之詞，即非可採。佐以告訴人
      乙○○所述：是被告庚○打電話告訴伊房子賣三百萬之語（見本院八十九年三
      月二十四日訊問筆錄）及告訴人己○○證陳：伊得知房子賣掉後，便去找被告
      丙○○，當時高某坐在輪椅上，意識不清楚的說房子沒賣，但被告庚○卻說房
      子賣三百萬等語（見本院八十九年四月二十六日訊問筆錄）。另徵之被告丙○○於八十年十一月起，即已罹患帕金森症，並於該時接受藥物治療，之後又於
      八十七年十月二十三日至十一月十三日因罹患帕金森症，併發呼吸道感染及發
      燒住院同時接受氣管切開術治療，但以丙○○當時似無意識障礙之問題，此有
      行政院國軍退除役官兵輔導委員會高雄榮民總醫院於八十九年三月二十九日以
      （八九）高總行字第八九○一八一二號函復之病歷資料一份及八十七年十二月
      二十三日函可資佐憑，顯見被告丙○○業於八十年十一月起即已罹患帕金森症
      ，但尚無意識障礙之事實，勾稽前述被告庚○有於簽訂上開土地承租權移轉契
      約書時，有列名為連帶保證人之記載，均足為被告庚○應係從旁協助被告丙○○製作上開移轉契約書之依憑。故由處分合夥財產之房屋及土地承租權一事，
      被告庚○係事前知情，並於事中參與列名為連帶保證人，並於事後向告訴人諉
      稱僅出售三百萬元，短報三百六十萬，且須按出資比例分配之情，至為顯然，
      足證其有為自己不法所有之意圖。雖證人湯麗萍證述：伊與丙○○簽約、買房
      子時高某之意識都很清楚等語（見本院八十九年三月二十四日訊問筆錄），然
      證人之證詞，尚不足以推翻被告庚○事前知情，並短報處分合夥財產金額，及
      共同參與實施隱瞞處分價金之事實，故難據此而為有利於被告事實之認定。
（四）本件合夥之財產，參之告訴人乙○○證陳：伊三人之合夥關係至七十幾年左右
      結束，之後有租予壬○○及湯麗萍開設軍品店，被告處分土地承租權時事前並
      未與伊商量等語（見本院八十九年四月二十六日訊問筆錄），核與證人湯麗萍
      證述：伊於約八、九年前承租上開土地開設軍品店之詞相符（見本院八十九年
      三月二十四日訊問筆錄），對照前開合夥契約書所載，告訴人及被告丙○○合
      夥之業務，係鴻記餃子王及共同出資購買高雄市○○區○○路三十五號之土地
      承租權，顯見本件合夥事業之鴻記餃子王，其營利之目的已於約七十九年間許
      出租予湯麗萍時即已不能完成。故本件合夥契約所存之財產，僅餘上開高雄市
      左營區○○路三十五號之房屋及土地承租權，應由被告丙○○、告訴人己○○
      及乙○○三人所公同共有。然該土地承租權業於處分予壬○○及湯麗萍後，其
      公同共有之標的，轉由處分價金六百六十萬元所替代，故仍該當於法律上物之
      性質，自應按三人出資比例所公同共有。另由前開被告丙○○分配盈餘時，均
      檢附相關單據以取信於告訴人之習慣觀之，如被告丙○○確有自行支出二百萬
      整修房屋，則何以未見任何單據佐憑。且證人湯麗萍雖證陳：伊於承租期間，
      也投資了一百多萬元，伊給付予被告丙○○後，又退還一百八十萬元貼補該投
      資設備的錢等語（見八十七年偵字第二二七六○號偵查卷八十八年二月二十四
      日訊問筆錄），但與被告庚○前揭係退還一百六十萬元之辯詞，即有未合。且
      衡情承租人本無修繕房屋之義務，如有修繕之必要，應通知出租人視租賃物之
      狀況處置，鮮有由承租人自行付費，且未向出租人請求之理。再者，證人於承
      租期間究何所憑，可預見未來房屋座落之土地承租權將由其繼受，而願意支出
      高達一百餘萬之費用整修房屋，且無請求出租人返還之舉，莫不啟人疑竇，是
      以證人上開陳述，應係迴護被告之詞，未足為被告有利事實之認定，併此敘明
      。從而被告所辯有自行出資修繕共有財產及退還買受人整修房屋費用之詞，尚
      難遽採。
（五）被告丙○○係本件合夥關係之業務執行人，其等合夥事業之目的已不能完成，
      被告庚○參與本件處分合夥財產之行為，均業如前述。再就本件處分土地承租
      權而言，告訴人並未對得否處分該土地承租權及其實際內容，與由原執行合夥
      業務人被告丙○○擔任清算人之事有所爭執，僅係對實際處分價金及分配提出
      異議，足證本件之合夥人已全體默示同意選任被告丙○○為清算人，及處分該
      公同共有之房屋及土地承租權，而該公同共有之權利，於處分予壬○○及湯麗
      萍後，由價金六百六十萬元所替代，是以本件合夥事業均已解散及正進行清算
      程序之情，灼然至明。被告丙○○既為合夥事業之業務執行人，並於合夥事業
      解散後擔任清算人，可知其係因合夥解散後，另由告訴人默示同意選任其為清
      算人之原因，而持有與告訴人所公同共有之六百六十萬元，被告許款與被告丙○○既於與證人湯麗萍所簽訂土地承租權讓渡合約書上列名，以實施短報處分
      價金三百六十萬元之行為，足見二人應有犯意聯絡及行為分擔。被告丙○○既
      擔任清算人，竟與被告庚○共同以短報實際處分價金之行為，企圖牟得不法利
      益，顯見其有變易持有他人之物為所有之意甚明。故本件事證明確，被告犯行
      洵堪認定，應依法論科。
二、核被告所為，係犯刑法第三百三十五條第一項之侵占罪。公訴人認為被告係合夥
    之業務執行人，其等上開犯行應涉犯刑法第三百三十六條第二項之業務侵占罪嫌
    ，惟查被告丙○○係於合夥之營業目的不能完成後，在告訴人默示同意之下擔任
    清算人之職務，已如前述，是其所為之清算行為，尚難認係被告丙○○所反覆同
    種類之行為為目的之社會活動，故公訴意旨漏未斟酌此點，而認為被告係犯業務
    侵占罪，尚有未洽，惟其侵占之基本事實同一，本院自得併以審究，並變更起訴
    法條。被告二人就上開犯行，有犯意聯絡及行為分擔，皆為共同正犯。又公訴人
    認被告侵占所得為六百六十萬元，然被告庚○始終對告訴人陳稱處分價金係三百
    萬元，並為本院前開認定屬實，故被告變易持有為不法所有之價款為短報之三百
    六十萬元部分，雖被告並未將處分公共同有財產所得之三百萬元依出資比例分配
    ，惟此部分應屬民事債務不履行之問題，惟此部分與前開論罪科刑部分，有同一
    事實之單純一罪關係，爰不另為無罪之諭知，併此敘明。爰審酌被告於犯罪後飾
    詞圖卸，堅不吐實，犯罪後態度非佳，及其侵占行為所得非微等一切情狀，量處
    如主文所示之刑，以資懲儆。
乙、不受理部分：按被告已死亡者，應諭知不受理之判決；且不受理判決得不經言詞
    辯論為之，刑事訴訟法第三百零三條第五款及第三百零七條分別定有明文。查本
    件被告丙○○於八十八年十二月二十八日死亡，此有卷附之法務部戶役政連絡系
    統一份在卷可資佐憑。依照首開說明，爰不經言詞辯論，逕為諭知不受理之判決
    。
據上論斷，應依刑事訴訟法第二百九十九條第一項前段、第三百條、第三百零三條第
五款、第三百零七條，刑法第二十八條、第三百三十五條第一項，罰金罰鍰提高標準
條例第一條前段，判決如主文。
中      華      民      國      八十九      年    八    月    二十九    日
                                臺灣高雄地方法院刑事第二庭
                                    審判長  法  官  黃三友
    法  官  廖建瑜
                                            法  官  李代昌
右正本證明與原本無異。
如不服本判決，應於判決送達後十日內，向本院提出上訴狀。
                                            書記官  吳韻芳
中      華      民      國      八十九      年    八    月    二十九    日
附錄本判決論罪科刑應適用法條
刑法第三百三十五條
意圖為自己或第三人不法之所有，而侵占自己持有他人之物者，處五年以下有期徒刑
、拘役或科或併科一千元以下罰金。
前項之未遂犯罰之。


司法院資訊處製作；財團法人民間司法改革基金會備份。
